【裁判字號】    94,訴,767
【裁判日期】    950127
【裁判案由】    違反水土保持法
【裁判全文】
臺灣臺北地方法院刑事判決               94年度訴字第767號
公  訴  人  臺灣臺北地方法院檢察署檢察官
被      告  甲○○
            乙○○
            丙○○
上三人共同
選任辯護人  林禮模律師
上列被告等因違反水土保持法案件，經檢察官提起公訴（九十三
年度偵字第一六二一０號、九十四年度偵字第七九五０號），嗣
被告等均於本院準備程序進行中先就被訴事實為有罪之陳述，經
本院合議庭裁定改行簡式審判程序，判決如下：
    主  文
甲○○、乙○○、丙○○共同水土保持義務人，違反於山坡地從
事開挖整地之行為，應先擬具水土保持計畫，送請主管機關核定
之規定，未先擬具水土保持計畫，致生水土流失，各處有期徒刑
捌月，均緩刑參年。
    事  實
一、甲○○、乙○○、丙○○均明知臺北縣石碇鄉○○○段中楒
    子腳小段四十八之三地號土地（下稱系爭山坡地），係依據
    水土保持法及山坡地保育利用條例經行政院核定，由臺灣省
    政府公告之山坡地，在其內從事開挖整地之行為，水土保持
    義務人應先擬具水土保持計畫，送請主管機關核定，不得擅
    自為之。甲○○於民國九十三年三月間為系爭山坡地之所有
    權人。緣甲○○、乙○○之女均居住於系爭山坡地下方，為
    防止系爭山坡地下雨坍方，甲○○、乙○○與丙○○竟基於
    共同之犯意聯絡，未先擬具水土保持計畫，送請主管機關核
    定，自九十三年三月底某日起至同年八月止，由甲○○提供
    系爭山坡地，乙○○出資，委由丙○○在系爭山坡地施作，
    以挖土機開挖、整地，設置擋土牆（範圍如附件土地複丈成
    果圖所示），致地表破壞而生水土流失。其間於九十四年四
    月七日，經臺北縣政府農業局派員前往現場，當場查獲丙○○開挖、整地及架設鋼筋、模板等事實，臺北縣政府並於同
    年五月十二日，對甲○○函處行政罰鍰新臺幣（下同）六萬
    元。然甲○○、乙○○、丙○○三人仍繼續設置擋土牆，甲○○並於九十三年五月十三日，將土地所有權移轉登記與乙○○。嗣臺北縣政府農業局復於同年六月九日、八月三日派
    員至現場，再度查獲系爭山坡地續遭開挖整地並設置擋土牆
    情事，臺北縣政府再於同年六月十二日、九月十三日，復對
    甲○○函處行政罰鍰十二萬元、二十萬元。
二、案經臺北縣政府函送臺灣臺北地方法院檢察署檢察官偵查起
    訴，經本院合議庭裁定以簡式審判程序審理。
    理  由
一、前述事實，經查：
（一）訊據被告甲○○、乙○○及丙○○於本院審理時對上揭犯
      行均坦承不諱，核與證人即臺北縣政府農業局山坡地保育
      科巡查員楊志仁警詢及偵查時證述之情節相符。
（二）再查，系爭山坡地於九十三年三月間為被告甲○○所有，
      為依據水土保持法及山坡地保育利用條例經行政院核定，
      臺灣省政府公告之山坡地。嗣被告甲○○於九十三年五月
      十三日，將土地所有權移轉登記與被告乙○○，被告丙○○則經前後山坡地所有人被告甲○○、乙○○之同意，在
      系爭山坡地從事設置擋土牆、開挖整地之行為，為有權使
      用該山坡地之人，是被告甲○○、乙○○、丙○○均為水
      土保持法第四條規定之水土保持義務人（最高法院八十九
      年度臺上字第二四七一號判決意旨參照）。並有臺灣省政
      府六十九年二月六日六九府農山字第一二０一六六號公告
      、八十五年三月六日八五府農水字第一二三一四號公告、
      行政院八十五年一月十三日台八五農０一三三五號函（九
      十三年度他字第四九三七號卷第三頁至第六頁、第十四頁
      ）附卷可佐。
（三）又被告三人共同在系爭山坡地設置擋土牆，並未依法先擬
      具水土保持計畫送請主管機關核定，經臺北縣政府三度函
      處行政罰鍰六萬元、十二萬元、二十萬元，均已繳清乙節
      ，復有臺北縣政府九十三年五月十二日北府農山字第０九
      三０三五七二四六號函、臺北縣政府九十三年六月二十三
      日北府農山字第０九三０四四四九七六號函、臺北縣政府
      九十三年九月十三日北府農山第０九三０六二０六二二號
      函、工程款收據（九十三年度偵字第一六二一０號卷第三
      十四頁至第四十三頁、第八十四頁至第一０四頁）、罰鍰
      繳款書（九十三年度他字第四九三七號第二十七、二十八
      頁）在卷可稽。
（四）其等自九十三年三月底某日起，由被告甲○○提供土地、
      被告乙○○出資、被告丙○○在系爭山坡地內開挖整地，
      共同設置擋土牆（範圍如附件複丈成果圖所示），且於開
      挖時將原本之樹木、植被剷平，造成山坡土石裸露、破壞
      森林及地表、改變地形地貌，致生水土流失等情，業據證
      人楊志仁證述屬實，並有履勘現場筆錄、勘驗照片及臺北
      縣政府九十三年十一月九日北府農山字第０九三０七四八
      二三二號函、臺北縣新店地政事務所土地複丈成果圖（九
      十三年偵字第一六二一０號卷第十六頁至第三十三頁、第
      六十八頁）附卷可稽。
（五）綜上，足認被告三人之任意性自白與事實相符，堪以信實
      。從而，本件事證明確，被告三人前揭犯行，洵堪認定，
      應依法論科。
二、按水土保持義務人如為有權使用山坡地之人，於為開發或經
    營山坡地，違反水土保持法第十二條至第十四條之規定，致
    生水土流失者，應依該法第三十三條第三項前段規定處罰。
    如為無權使用山坡地之人，卻在公有或私人山坡地內未經同
    意擅自墾殖、占用或從事同法第八條第一項第二款至第五款
    之開發、經營或使用，致生水土流失者，則應依同法第三十
    二條第一項前段之規定處罰（最高法院九十五年台上字第六
    ０號判決意旨參照），依上所述，被告三人均為有權使用山
    坡地之人，是核被告甲○○、乙○○、丙○○所為，均係違
    反水土保持法第十二條第一項第四款規定（起訴書誤繕為同
    法第八條第五款），應依同法第三十三條第三項前段規定處
    斷。被告三人就上揭犯行，有犯意聯絡及行為分擔，俱為共
    同正犯。又按山坡地保育利用條例第三十五條第三項對於未
    先擬具水土保持計畫而開挖使用山坡地致生水土流失者亦有
    處罰規定，惟水土保持法第一條第二項規定：「水土保持，
    依本法之規定，本法未規定者，適用其他法律之規定」，就
    水土保持之處理與維護而論，水土保持法顯係立於特別法之
    地位，應優先適用，僅水土保持法無規定者，始適用其他法
    律之規定，故水土保持法係山坡地保育利用條例之特別法（
    最高法院八十八年度臺非字第二七八號、九十二年度臺上字
    第一五二六號、九十一年度臺上字第六八一九號判決意旨參
    照）。被告三人違反山坡地保育利用條例之上開犯行同時該
    當水土保持法第三十三條第三項前段之規定，為法規競合，
    依特別法優於普通法原則，自應優先適用水土保持法之規定
    。爰審酌被告三人犯罪後均坦承犯行，繳清罰鍰，犯後態度
    尚佳，並參酌被告犯罪之動機係為防止系爭山坡地坍方，且
    其等設置之擋土牆，就結構力學而言，應屬安全無虞等情，
    有臺灣省土木技師公會九十四年十一月十一日九十四省土技
    字第五九九五號安全鑑定報告書一份在卷可查，復參以被告
    三人之品行、智識程度等一切情狀，量處如主文所示之刑，
    以資懲儆。末查，被告三人前均未曾受有期徒刑以上刑之宣
    告，有臺灣高等法院被告全國前案紀錄表可按，其等因思慮
    未周，致罹刑典，經此偵審程序及刑之宣告後，應知警惕而
    無再犯之虞，本院因認暫不執行其等之刑為當，爰併各宣告
    如主文所示之緩刑，用啟自新。
據上論斷，應依刑事訴訟法第二百七十三條之一第一項、第二百
九十九條第一項前段，水土保持法第三十三條第三項前段，刑法
第十一條前段、第二十八條、第七十四條第一款，判決如主文。
本案經檢察官廖舒屏到庭執行職務
中    華    民    國    95    年    1     月    27    日
                  刑事第三庭    法  官  胡宗淦
以上正本證明與原本無異。
如不服本判決，應於判決送達後10日內向本院提出上訴狀（應抄
附繕本）。告訴人或被害人如對於本判決不服者，應具備理由請
求檢察官上訴，其上訴期間之計算係以檢察官收受判決正本之日
期為準。
                                書記官  張耀鴻
中    華    民    國    95    年    1     月    27    日
附錄法條：
水土保持法第33條
有下列情形之一者，處新台幣 6 萬元以上 30 萬元以下罰鍰：
一  違反第 8 條第 1 項規定未依水土保持技術規範實施水土保
    持之處理與維護，或違反第 22 條第 1 項，未在規定期限
    內改正或實施仍不合水土保持技術規範者。
二  違反第 12 條至第 14 條規定之一，未先擬具水土保持計畫
    或未依核定計畫實施水土保持之處理與維護者，或違反第23
    條規定，未在規定期限內改正或實施仍不合水土保持技術規
    範者。
前項各款情形之一，經繼續限期改正而不改正者或實施仍不合水
土保持技術規範者，按次分別處罰，至改正為止，並令其停工，
得沒入其設施及所使用之機具，強制拆除及清除其工作物，所需
費用，由經營人、使用人或所有人負擔。
第 1 項第 2 款情形，致生水土流失或毀損水土保持之處理與維
護設施者，處6月以上5年以下有期徒刑，得併科新台幣60 萬元
以下罰金；因而致人於死者，處3年以上10年以下有期徒刑，得
併科新台幣80萬元以下罰金；致重傷者，處1年以上7年以下有期
徒刑，得併科新台幣60萬元以下罰金。


司法院資訊處製作；財團法人民間司法改革基金會備份。
